臺灣屏東地方法院民事判決　　　　　　110年度潮簡字第389號
原　　　告　邱玉汕　




被　　　告　林月菊　
上列當事人間請求確認界址事件，本院於民國110 年11月2 日言
詞辯論終結，判決如下：
    主  文
確定原告所有坐落屏東縣○○鄉○○段00地號土地，與被告所有
坐落同段32地號土地之界址，如附圖所示I-H 點連線。
訴訟費用由被告負擔五分之一，餘由原告負擔。
    事實及理由
一、原告主張：原告為屏東縣○○鄉○○段○○○○段○00○○
    ○○○○○段000 ○地號土地（下稱41地號土地）所有人，
    被告則為相鄰北側同段32（重測前新東勢段800-5 ）地號土
    地所有人（下稱32地號土地，與41地號土地合稱系爭2 筆土
    地），系爭2 筆土地百年來均以相鄰處高約20公分之天然落
    差為界址，期間因土地買賣、分割歷經地政機關複丈，均無
    爭議，並在系爭2 筆土地之界址築有磚牆及圍籬。詎系爭2
    筆土地於民國107 年由屏東縣政府辦理地籍圖重測，原告當
    時不克到場指界，重測機關單憑一方指界辦理重測，系爭2
    筆土地之界址竟往南偏移至37地號土地甚多，致原告之圍牆
    、圍籬、部分農舍位在32地號土地上，並遭被告要求原告拆
    除越界之地上物，致原告權益受損。從而，系爭2 筆土地之
    界址應以原告所指為妥適，爰提起本件訴訟，並聲明：原告
    所有41地號土地，與被告所有32地號土地之界址，如附圖所
    示A1-A-B-B1點連線。
二、被告則以：應以屏東縣政府於民國107 年度辦理重測後之現
    地籍圖界址，即附圖所示I-H 點連線為系爭2 筆土地之界址
    ，原告之地上物如占用32地號土地，應向被告承租，否則應
    予拆除。
三、查兩造分別為系爭2 筆土地之所有人之情，且系爭2 筆土地
    於107 年度辦理地籍圖重測等情，有土地登記謄本、屏東縣
    潮州地政事務所檢附地籍圖重測資料等件可佐（本院卷40-4
    1 、44-55頁），且為兩造所不爭執，堪信為真實。
四、得心證之理由：
  ㈠按重新實施地籍測量時，土地所有權人應於地政機關通知之
    限期內設立界標並到場指界；逾期不設立界標或到場指界者
    ，得依左列順序施測：1.鄰地界址2.現使用人之指界3.參照
    舊地籍圖4.地方習慣。土地法第46條之2 定有明文。次按所
    謂定不動產界線之訴訟，指不動產之經界不明，就經界有爭
    執，而求定其界線所在之訴訟而言（最高法院30年抗字第17
    7 號判例參照）。故該訴訟性質上屬於形成之訴。原告提起
    此訴訟時，祇須聲明請求定其界線之所在即可，無須主張特
    定之界線。縱原告有主張一定之界線而不能證明，法院仍不
    能以此駁回其訴，亦即法院可不受兩造當事人主張之拘束，
    得本於調查之結果，定雙方不動產之經界（最高法院90年度
    台上字第868 號判決意旨參照）。再按相鄰兩土地間，其具
    體界址何在，如有圖地相符之地籍圖，固得以之作為標準，
    然如地籍圖不精確，兩造當事人對界址各有主張時，亦非以
    當事人之指界位置為唯一之認定標準，法院應秉持公平之原
    則，依各土地之地圖（實測圖、分割圖、分筆圖）、經界標
    識之狀況（經界石、經界木、木樁、基石、埋炭等）、經界
    附近佔有之沿革、系爭土地之利用狀況、登記簿面積與各土
    地實測面積之差異等客觀基準以確定界址；反之，如地籍圖
    並無不明確之情形，自不得排斥既有之地籍圖、界樁而不用
    。
  ㈡本件經囑託國測中心於110 年3 月24日鑑定上開系爭2 筆土
    地之界址及連線，由本院會同兩造及國測中心測量人員至現
    場履勘，經指示測量人員分別就兩造各自主張之界址及以地
    籍圖施測，由測量人員使用精密電子測距經緯儀，在上開土
    地附近檢測107 年度屏東縣內埔鄉地籍圖重測時測設之圖根
    點，經檢測無誤後，據以施測導線測量及布設圖根導線點，
    經檢核閉合後，以各圖根點及圖根導線點為基點，分別施測
    系爭土地位置及附近界址點，並計算其座標值輸入電腦，以
    自動繪圖儀展繪於鑑測原圖上（同地籍圖比例尺1/ 500），
    嗣依據屏東縣潮州地政事務所保管之地籍圖、地籍調查表及
    複丈圖等資料，展繪本案有關土地地籍圖經界線，與前項成
    果核對檢核後，測定於鑑測原圖上，作成比例尺1/500 之鑑
    定圖等情，有國測中心之鑑定書及附圖在卷可參（本院卷第
    76 -77頁），可知上開鑑定方法符合現代科技之需求，且綜
    以相關客觀證據為斷，應足憑參。
  ㈢原告固主張系爭2 筆土地本以上述天然地形落差為界址，並
    搭建地上物等語，然查土地之使用狀況，本非判斷界址之絕
    對標準，蓋土地為他人占用或與實際權屬存殊本不乏其例，
    且原告所陳，亦經被告及相鄰之同段37、40地號土地前所有
    人陳世勇，於訴訟中當庭否認（本院卷第61頁），顯有疑義
    。又自原告提出照片以觀（本院卷第12-14 、92頁），僅能
    推斷上開地上物及土地現狀為何，亦未足佐證臨界所建之說
    ，尚難遽採。至原告主張其於辦理重測未在場等語，揆諸土
    地法第46條之2 規定，仍有相關規定可供依循，亦難指摘重
    測之界址有何不當。
  ㈣另41地號土地於重測前後之標示面積，分別為5,873 、5,87
    0.85平方公尺；32地號土地於重測前、後標示面積，各為83
    7 、834.30平方公尺，有土地登記謄本、重測結果清冊可考
    （本院卷第19、31、49-50 頁），雖均有短少，然未逾合理
    範疇，佐以41地號土地於重測後又分割出同段41-1地號土地
    （本院卷第106 頁），暨面積增減本非土地界址之唯一標準
    ，前已述及，俱難以前揭土地之面積增減，逕認原告主張之
    界址為實。
五、綜上所述，本院審酌國測中心鑑測系爭2 筆土地之界址與地
    籍圖重測結果相符，其鑑測結果確屬精確，並衡酌面積增減
    等其他一切情事，堪認系爭2 筆土地之界址，應以附圖所示
    I-H 點連線較為妥適，爰如主文第1 項所示。
六、本件事證已臻明確，兩造其餘攻擊防禦方法，核與本件事實
    及判決結果不生影響，爰不予一一論述，併此敘明。
七、按不動產經界之訴訟，與分割共同物之性質相同，具有非訟
    事件之性質，而因共有物分割、經界或其他性質上類似之事
    件，由敗訴當事人負擔訴訟費用顯失公平者，法院得酌量情
    形，命勝訴之當事人負擔其一部，民事訴訟法第80條之1 定
    有明文。查原告主張界址，雖與本院認定有別，然釐清界址
    ，對雙方均屬有利，由原告單獨負擔訴訟費用亦非合理，爰
    諭知如主文第2 項所示。
中    華    民    國   110    年    11    月    23    日
                  潮州簡易庭  法  官  曾迪群
以上正本係照原本作成。
如不服本判決，應於送達後20日內，向本院提出上訴狀並表明上
訴理由，如於本判決宣示後送達前提起上訴者，應於判決送達後
20日內補提上訴理由書（須附繕本）。如委任律師提起上訴者，
應一併繳納上訴審裁判費。
中    華    民    國   110    年    11    月    23    日
                              書記官  劉  佳